【裁判字號】    94,訴,749
【裁判日期】    950419
【裁判案由】    營利事業所得稅
【裁判全文】
臺北高等行政法院判決
                                     94年度訴字第00749號
                              .
原      告  三祿開發股份有限公司
代  表  人  甲○○
訴訟代理人  萬文慧  會計師
被      告  財政部臺北市國稅局
代  表  人  張盛和（局長）
訴訟代理人  乙○○
            丙○○
上列當事人間因營利事業所得稅事件，原告不服財政部中華民國
94年1月11號台財訴字第09300596100號訴願決定，提起行政訴訟
。本院判決如下：
    主  文
訴願決定、原處分 (含復查決定)關於核減原告之利息支出超過
新台幣壹仟柒佰陸拾捌萬陸仟玖佰參拾柒元部分均撤銷。
原告其餘之訴駁回。
訴訟費用由被告負擔十分之一，餘由原告負擔。
    事  實
一、事實概要：原告89年度營利事業所得稅結算申報，原列報利
    息支出新台幣（下同）23,008,733元，經被告初查以其營業
    項目係其他環境衛生，本期營業收入為棄土處理收入，非以
    有價證券買賣為專業，惟其銀行借款係用於長、短期投資，
    基於收入與費用配合原則，將利息支出全數轉列遞延費用，
    核定利息支出零元。原告不服，申請復查，未獲變更，提起
    訴願亦經決定駁回後，遂提起本件行政訴訟。
二、兩造聲明：
    (一)原告聲明：訴願決定、復查決定及原處分均撤銷。
    (二)被告聲明：訴願決定、原處分 (含復查決定)關於核減原
                告列報利息支出超過17,686,937元部分均撤銷
                ，原告其餘之訴駁回。
三、兩造之爭點：被告就原告列報利息支出，以其可歸屬於購買
                有價證券之利息費用，核定予以遞延，是否有
                據？
    (一)原告主張之理由：
      1.按所得稅法第24條規定：「營利事業所得之計算，以其
        本年度收入總額減除各項成本費用、損失及稅捐後之純
        益額為所得額。」原告於87、88年度是否以投資有價證
        券為專業之投資公司，與本案無關，原告於89年度非以
        投資有價證券為專業之投資公司，且本年度利息支出又
        無法明確直接歸屬，依財政部83年2月8日台財稅第8315
        82472號函釋規定，自當不必分攤，即當年度利息支出
        應全數認列為當年度費用。被告以原告於87、88年度為
        為專業投資公司，將原告89年度利息支出轉列遞延，核
        定利息支出為0元，已違反前揭規定及前揭函釋意旨，
        依法應予撤銷。
      2.次按，財務會計準則有：「融資借款買入證券所產生之
        借款利息支出，不得遞延至出售時認列為出售年度之利
        息支出。」之規定，財團法人中華民國會計研究發展基
        金會95年1月25日基秘字第022號之解釋函亦明示：「融
        資借款買入證券所產生之借款利息支出，不得遞延至出
        售時認列為出售年度之利息支出。」而稅法上，亦僅有
        營利事業所得稅查核準則第97條第9款規定：「購買土
        地之借款利息，應列為資本支出；經辦妥過戶手續或交
        付使用後之借款利息，可作費用列支。但非屬固定資產
        之土地，其借款利息應以遞延費用列帳，於土地出售時
         ，再轉作其收入之減項。」可知無論於財務會計準則
        公報及其解釋令、或於稅法上，均無「用以購買長期投
        資之銀行借款所產生之利息支出應予遞延」之相關規定
        。若被告執意依「基於收入與費用配合原則，將原告當
        年度利息支出全數轉列遞延費用項下，則違反租稅法律
        主義之精神。
      3.再者，所謂「費用遞延」是指當期費用不認列為當期，
        而延至以後（年度）該相關收入認列為收入時，才認列
        該筆費用。而「費用分攤」係指當期費用按一定比例區
        分各種收入下應認列之各當期費用金額為多少，故費用
        遞延≠費用分攤。原告非專業投資公司，89年度之利息
        支出因無法直接歸屬，依財政部前揭83年函釋規定，應
        不必分攤。退萬步言，縱認原告於89年度為專業投資公
        司，則因該利息支出不可直接歸屬，如依89年度收入比
        例分攤利息支出計算之結果，因89年度棄土收入為100%
        、出售有價證券收入0元，則全部利息支出分別歸屬於
        棄土收入（應稅所得）、出售有價證券收入（免稅所得
        ）項下，故按收入比例分攤後，89年度應認列為當期之
        利息支出為全部23,008,733元，亦無須分攤及遞延。
      4.綜觀最高行政法院及高等行政法院歷來之判決，尚無「
        非以有價證券買賣為專業公司之不可直接歸屬之利息支
        出，應基於收入與費用配合原則，將當年度利息支出全
        數轉列遞延費用項下。」之情形，本案為第一個先列，
        原核定已違反行政程序法第6條：「「行政行為，非有
        正當理由，不得為差別待遇。」之規定。且依稅捐稽徵
        法第33條所釋，原告除從網路上查得稅捐稽徵機關之核
        課慣例外，已無其他來源，可查知被告違反行政程序法
        第9條有利及不利原則，個案地核定了系爭案，依前揭
        規定，得由貴院要求被告機關提供其他課稅資料，以符
        合行政程序法第9條有利及不利原則之參考依據。
      5.末查，長期投資（89年度無任何出售證券收入）有部份
        是以銀行借款購買，亦有部分係以用公司設立及增資股
        本購買，且雖是用銀行借款去購買長期投資但銀行借款
        後來用增資股本去償還，故很難區分89年底長期投資餘
        額中，有多少餘額是由銀行借款之資金去購買，有多少
        餘額是由公司設立及增資股本去買的。況銀行借款不只
        是用於購買長期投資，尚有用以購買其他資產、借給關
        係人款項等。所以利息支出無法直接歸屬購買其他資產
        、借給關係人款項、購買長期投資之個別金額。
    (二)被告主張之理由：
      1.按「自中華民國79年1月1日起，證券交易所得停止課徵
        所得稅…」「營利事業所得之計算，以其本年度收入總
        額減除各項成本費用、損失及稅捐後之純益額為所得額
        。」所得稅法第4條之1及同法第24條第1項所明定。又
        「核釋營利事業於證券交易所得停止課徵所得稅期間從
        事有價證券買賣，其營業費用及利息支出之分攤原則。
        …二非以有價證券買賣為專業之營利事業，其買賣有價
        證券部分，除可直接歸屬之費用及利息，應自有價證券
        出售收入項下減除外，不必分攤一般營業發生之費用及
        利息。三以有價證券買賣為專業之營利事業，其營業費
        用及借款利息，除可合理明確歸屬者得個別歸屬認列外
        ，應按核定有價證券出售收入、投資收益、債券利息收
        入及其他營業收入比例，計算有價證券出售部分應分攤
        之費用及利息，自有價證券出售收入項下減除。」亦為
        財政部83年2月8日台財稅第831582472號函所明釋。
      2.查原告成立於87年度，原名為「三祿投資股份有限公司
        」，89年10月16日更名為「三祿開發股份有限公司」，
        並變更營業項目，以棄土處理為業，惟原告於87及88年
        度借款當時為一投資公司，以投資有價證券為專業，除
        買賣有價證券─購買鉅額長期投資外，並無其他營運資
        產，且依會計師91年8月5日補充說明指出，原告自銀行
        借款之用途為投資股票，原告89年度長期投資及銀行借
        款均係前2期累積結轉而來，其後雖因原告辦理增資300
        ,900,000 元，而將銀行借款由380,610,000元減少為80
        ,610,000 元，仍不可否認原告89年度銀行借款與購買
        有關，故系爭銀行借款所產生之利息支出自應直接歸屬
        於購買長期投資，故被告基於收入與費用配合原則，將
        前開利息支出全數轉列遞延費用，原屬有據。
      3.又經分析原告87至89年度主要資產、負債、股本及購買
        有價證券之資金係運用銀行借款資金支應情形如下:
        (1)87年度：長期投資473,940,257元大於股本199,000,
          000元及銀行借款266,024,000元，顯見本期銀行借款
          266,024,000元均投資於有價證券。
        (2)88年度：本期主要資產較上期增加約101,068,972元
          ，分別為長期投資26,552,972元、借款予同業69,516
          ,000 元，高爾夫球入會費5,000,000元；本期銀行借
          款較上期增加114,586,000元，因本期增加之銀行借
          款大於本期增加之主要資產，可知本期投資有價證券
          26,552,972元之資金係來自於銀行借款。
        (3)89年度：本期主要資產較上期增加約4,390,687元，
          分別為長期投資468,034元、銀行存款3,922,653元；
          本期銀行借款較上期減少300,000,000元，股本增加
          300,900,000元，故本期投資有價證券之資金尚無運
          用銀行借款。
        (4)又查原告89年度營業收入25,270,081元、營業成本6,
          126,080元，營業費用678,513元，惟應付款項較上期
          增加6,134,119元，發生之成本、費用尚無須向銀行
          借款，顯見本期銀行借款餘額係由以前年度借款結轉
          所致。
        (5)綜上述，由銀行借款支應投資有價證券之資金計292,
          576,972 元，故其相對利息支出17,686,937元基於收
          入與費用配合原則，應予遞延，故本案應調整追認利
          息支出5,321,796 元。
      4.從而，本案系爭利息支出23,008,733元，其中僅17,686
        ,937 元，係銀行借款用於購買長期投資所生之利息，
        其餘5,321,796元，則非購買長期投資所發生，准予追
        認原告利息支出5,321,796元，則將變更核定利息支出
        為5,321,796元，全年所得為14,697,249元（原核定20,
        019,045元－追認5,321,796元＝14,697,249元），其餘
        部分原核定尚無不合，請予駁回。
    理  由
一、按「自中華民國79年1月1日起，證券交易所得停止課徵所得
    稅，證券交易損失亦不得自所得額中減除。」及「營利事業
    所得之計算，以其本年度收入總額減除各項成本費用、損失
    及稅捐後之純益額為所得額。」所得稅法第4條之1及第24條
    第1項分別定有明文。
二、本件原告89年度營利事業所得稅結算申報，原列報利息支出
    23,008,733元，經被告初查以其營業項目係其他環境衛生，
    本期營業收入為棄土處理收入，非以有價證券買賣為專業，
    惟其銀行借款係用於長、短期投資，基於收入與費用配合原
    則，將利息支出全數轉列遞延費用，核定利息支出0元之事
    實，有原告前開營利事業所得稅結算申報書、被告核定通知
    書及審查報告書附原處分卷可稽，堪信為為真實。
三、原告不服循序提起行政訴訟，主張：其於89年度為非以有價
    證券買賣為專業之營利事業，且無出售有價證券之收入，本
    據責任，主觀臆測原告之銀行借款與購買長期投資有關，核
    定利息支出予以遞延，顯無法令依據，亦違反信賴保護原則
    等語。故本件之爭執，厥在於原告列報之前開利息支出，被
    告以其可歸屬於購買有價證券之利息支出，核定予以遞延，
    是否有據？
四、經查：
    (一)按所得稅法第24條第1項規定，營利事業所得之計算，以
      其本年度收入總額減除各項成本費用、損失及稅捐後之純
      益額為所得額，此即稅法上收入與成本費用之配合原則。
      又依同法第4條之1前段規定，自中華民國79年1月1日起，
      證券交易所得停止課徵所得稅。營利事業出售有價證券之
      交易所得納入免稅範圍，固有其立法上特殊之意義，惟應
      正確計算免稅所得之範圍，務使免稅收入與其相關成本費
      用配合，以符前揭法律意旨及公平原則，如免稅項目之相
      關成本費用由應稅項目吸收，營利事業將雙重獲益，不僅
      有失立法原意，並造成侵蝕稅源及課稅不公平之不合理現
      象。是應稅收入及免稅收入應分攤之相關成本費用之首要
      原則，即係視其可直接合理明確歸屬與否而定，如可直接
      合理明確歸屬於出售有價證券收入者得個別歸屬，應自有
      價證券出售收入項下減除之（司法院釋字第493號解釋參
      照），合先敘明。
    (二)次按，財政部83年11月23日台財稅第831620897號函略以
      ：「核釋營利事業於證券交易所得停止課徵所得稅期間從
      事有價證券買賣，其營業費用及利息支出之分攤原則。說
      明：二、非以有價證券買賣為專業之營利事業，其買賣有
      價證券部分，除可直接歸屬之費用及利息，應自有價證券
      出售收入項下減除外，不必分攤一般營業發生之費用及利
      息。三、以有價證券買賣為專業之營利事業，其營業費用
      及借款利息，除可合理明確歸屬者得按個別歸屬認列外，
      應按核定有價證券出售收入、投資收益、債券利息收入及
      其他營業收入比例，計算有價證券出售部分應分攤之費用
      及利息，自有價證券出售收入項下減除。」符合前揭所得
      稅法第24條所揭示之收入與成本費用配合及公平原則，亦
      無違反租稅法律主義，自得予援用。
    (三)查原告成立於87年度，原名為「三祿投資股份有限公司」
      ，其於87及88年度借款當時，係以投資有價證券為專業，
      除買賣有價證券為長、短期投資外，並無其他營運資產，
      嗣原告89年10月16日更名為「三祿開發股份有限公司」，
      變更營業項目為其他衛生處及污染防治服務，89年度之營
      業收入為棄土處理收入，非以有價證券買賣為專業等情，
      為原告所不爭，並有其會計師91年8 月5 日補充說明書附
      原處分卷可稽，堪信為真正。又被告於訴訟中，依原告87
      至89年度主要資產、負債及股本狀況，並分析其各年度購
      買有價證券係運用銀行借款資金支應情形，重核結果：(1)
      87年度：原告長期投資473,940,257 元大於股本199,000
      ,000 元 及銀行借款266,024,000 元，足認本期銀行借款
      266,024,000 元均投資於有價證券。(2)88年度：原告本期
      主要資產較上期增加約101,068,972 元，分別為長期投資
      26,552,972元、借款予同業69,516,000元，高爾夫球入會
      費5,000,000 元；本期銀行借款較上期增加114,586,000
      元，因本期增加之銀行借款大於本期增加之主要資產，可
      知本期投資有價證券26,552,972元之資金係來自於銀行借
      款。(3)89年度：原告本期主要資產較上期增加約4,390,
      687 元，分別為長期投資468,034 元、銀行存款3,922,
      653 元；本期銀行借款較上期減少300,000,000 元，股本
      增加300,900,000 元，故本期投資有價證券之資金尚無運
      用銀行借款。(4)查原告89年度營業收入25,270,081元、營
      業成本6,126,080 元，營業費用678,513 元，惟應付款項
      較上期增加6,134,119 元，發生之成本、費用尚無須向銀
      行借款，顯見本期銀行借款餘額係由以前年度借款結轉所
      致等情，亦有原告87年度資產負債表、88、89年度比較資
      產負債表、89年度營利事業所得稅結算申報調整所得額彙
      總表附原處分卷可稽，故被告依前開重核結果，以原告由
      銀行借款支應投資有價證券之資金為292,576,972 元，其
      相對利息支出17,686,937元，核屬可直接歸屬於有價證券
      之利息費用，應列為有價證券成本，於有價證券出售時減
      除，因是項投資尚未處分，損益尚未實現，依成本收入配
      合原則，將前開利息支出17,686,937元予以遞延，並調整
      追認利息支出5,321,796 元，揆諸前揭規定及函釋意旨，
      並無不合。原告執其89年度已非以買賣有價證券為專業，
      且無出售有價證券之收入，主張本期利息支出自應全部列
      為當期費用減除云云，核不足採。
五、綜上所述，本件依被告重核結果，原告本年度列報之利息支
    出23,008,733元，僅其中17,686,937元係銀行借款用於購買
    長期投資所生之利息，其餘5,321,796元尚非購買長期投資
    所發生，應准予列報為當期費用自營業收入項下減除，原核
    定將之全數轉列遞延費用，核定本期利息支出為零元，尚有
    未洽，被告在此範圍內認諾原告之請求，准予追認原告利息
    支出為5,321,796 元，經核屬被告依法重核而更正原處分之
    疏誤，並不違背公益，爰依其認諾將訴願決定及原處分 (
    含復查決定)關 於核減原告利息支出超過17,686,937元部分
    撤銷，至原處分其餘部分，核無違誤，訴願決定，予以維持
    ，即無不合，原告訴請撤銷，為無理由，應予駁回。
據上論結，本件原告之訴為一部有理由，一部無理由，依行政訴
訟法第98條第3項前段、第104條，民事訴訟法第79條，判決如主
文。
中    華    民    國    95    年     4    月   19     日
                        第二庭審判長法  官  徐瑞晃
                                    法  官  吳慧娟
                                    法  官  蕭惠芳
上為正本係照原本作成。
如不服本判決，應於送達後20日內，向本院提出上訴狀並表明上
訴理由，如於本判決宣示後送達前提起上訴者，應於判決送達後
20日內補提上訴理由書（須按他造人數附繕本）。
中    華    民    國    95    年     4    月   19     日
                                    書記官  李淑貞


司法院資訊處製作；財團法人民間司法改革基金會備份。
